【裁判字號】    98,訴,499
【裁判日期】    981125
【裁判案由】    低收入戶
【裁判全文】
高雄高等行政法院判決
                                       98年度訴字第499號
                                民國98年11月11日辯論終結
原      告  甲○○
特別代理人  庚○○
被      告  屏東縣政府
代  表  人  乙○○
訴訟代理人  己○○
            戊○○
上列當事人間低收入戶事件，原告不服內政部中華民國98年6月2
3日台內訴字第0980090009號訴願決定，提起行政訴訟，本院判
決如下：
    主  文
原告之訴駁回。
訴訟費用由原告負擔。
    事實及理由
一、事實概要︰
    緣原告於民國97年11月6日向被告申請98年度低收入戶，經
    被告向財政部臺灣省南區國稅局屏東分局（下稱屏東分局）
    查得原告家庭應計算人口2人之財稅資料，查明原告家庭應
    計算人口每月總收入計新臺幣（下同）25,049元，平均分配
    家庭應計算人口2人，每人每月12,524元，已超過內政部公
    告98年度臺灣省（不含臺北縣）低收入戶最低生活費每人每
    月9,829元之標準，被告乃以98年3月18日屏府社助字第0980
    054143號函（下稱系爭函文）通知原告之姊即訴外人陳貴英
    說明略以：「．．．2、．．．不符社會救助法第4條規定，
    未通過低收入戶。」等語。原告不服，提起訴願，亦遭決定
    駁回，遂提起本件行政訴訟。
二、原告主張︰
（一）原告為屏東縣縣民，迄96年之前均經被告列為低收入戶，
      惟至97年底卻遭嘉南療養院通知原告於96年底申請97年度
      低收入戶並未獲准，已非全民健康保險法第8條規定第5類
      之被保險人，而必須自行負擔相關醫療費用。原告旋即於
      97年11月6日，委由其姊陳貴英及姪子即庚○○向被告申
      請核定為低收入戶，卻遭被告所屬潮州鎮公所（下稱潮州
      鎮公所）認定「不符合發放標準」且未敘明理由，而拒絕
      原告之申請。嗣原告於98年3月4日內政部部長電子信箱對
      潮州鎮公所上開函文表示不服，內政部乃責成被告應函知
      原告據以拒絕之理由，此亦有系爭函文附卷可稽。惟原告
      對被告上開函復理由仍不服，遂循序提起行政爭訟。
（二）依社會救助法第4條第1項之規定，該法所稱低收入戶，指
      經申請戶籍所在地直轄市、縣（市）主管機關審核認定，
      符合家庭總收入平均分配全家人口，每人每月在最低生活
      費以下，且家庭財產未超過中央、直轄市主管機關公告之
      當年度一定金額者。而低收入戶之核定，首應認定家庭應
      計算人口之範圍；其次，方須探求各該家庭成員之工作收
      入或工作能力，以計算家庭總收入，此依社會救助法第4
      條、第5條、第5條之1、第5條之3規定作體系解釋自明，
      而此亦為屏東縣低收入戶調查及生活扶助作業要點（下稱
      系爭作業要點）第2點、第3點、第4點、第5點、第6點、
      第7點、第7點之1所明定。據此，本件被告須先認定原告
      同戶籍之兄即訴外人陳永成是否列入家庭應計算人口之範
      圍，即應先認定其是否屬於社會救助法第5條第2項第8款
      應排除於家庭應計算人口範圍外之情形。其次，始有探求
      陳永成及原告之工作收入或工作能力以計算家庭總收入之
      必要。又主管機關認定「家庭應計算人口範圍」所適用之
      依據為社會救助法第5條、系爭作業要點第3、4點等規定
      ，於有特殊情況時，即應行實地訪視程序。惟於計算「家
      庭總收入」而須認定各該家庭成員之「工作收入」或「工
      作能力」時，則係適用社會救助法第5條之1、第5條之3、
      系爭作業要點第5點、第6點、第7點、第7點之1等規定，
      故兩者之間既互不相屬而須分別依各該應適用之法條予以
      認定。據此，系爭作業要點第7點，乃是主管機關認定「
      家庭應計算人口範圍」後，就各該家庭成員之「工作收入
      」或「工作能力」如何認定以計算「家庭總收入」之問題
      ，並非主管機關認定「家庭應計算人口範圍」所應適用之
      法規，亦不得以此充當主管機關認定「家庭應計算人口範
      圍」之要件，否則社會救助法第5條、系爭作業要點第3點
      及第4點之法定訪視義務無異形同具文。據此，被告審認
      陳永成是否應列入「家庭應計算人口範圍」時，無從依社
      會救助法第5條之1、第5條之3、系爭作業要點第5點、第6
      點、第7點、第7點之1等規定認原告未盡提出相關證明文
      件之協力義務，其逕行認定陳永成具有工作能力，而以基
      本工資核計其收入，即與社會救助法第5條第2項第8款之
      法定實地訪視程序相違，而有違反依法行政原則之瑕疵。
（三）次按社會救助法第5條第2項第8款之立法理由：「鑑於近
      年來社會情勢急速變遷，迭有地方政府反應部分扶養義務
      人未履行其扶養義務，致申請人生活陷於困境情形，而審
      核或總清查時仍將其列計家庭應計算人口範圍，因而不易
      符合低收入戶要件之問題時經常產生。惟相關個案樣態甚
      多，難以一一列舉，爰增訂第2項第8款規定，就此等情形
      賦予地方主管機關於訪視評估後，決定是否列入應計算人
      口之裁量權限，以符實際需要。」上開規定雖賦予主管機
      關決定是否列入應計算人口之權限，惟裁量權之行使仍不
      得逾越法定之裁量範圍，並應符合法規授權之目的，此觀
      諸行政程序法第10條規定而自明。又社會救助法第5條第2
      項第8款所稱「其他情形特殊」雖屬不確定法律概念中之
      經驗概念，但應包括行政機關依一般可認知或經驗之狀況
      或事件，可知有特殊情形而未履行扶養義務之事實。另訪
      視評估之內容亦必須包涵原列計之人是否履行扶養義務，
      是否具有扶養之能力。準此，若行政機關限縮解釋上開法
      文之「其他情形特殊」、未為訪視，或雖訪視卻未確實評
      估前開項目，而率予將實際上未扶養之人計入家庭人口，
      則其裁量權之行使即已違反法規授權之目的，且亦違反行
      政程序法第9條及第36條之規定，此有臺北高等行政法院9
      7年度簡字第669號判決及同院98年度簡字第43號判決可資
      參照。
（四）又被告將陳永成列入家庭應計算人口範圍之依據，乃被告
      97年度第9次低收入戶審查小組會議紀錄6、臨時動議略以
      ：「案由：修正社會救助法第5條第2項第8款規定之認定
      標準．．．。」等語，據此，被告認為兄弟間無相互扶養
      之情況，故仍將陳永成列入家庭應計算人口範圍。惟前揭
      臨時動議既非法律，亦非屬於行政程序法第150條與第159
      條之法規命令與行政規則，更非地方制度法第25條規定之
      自治條例與自治規則，即無拘束行政機關之效力，更無對
      外拘束人民之效力。又社會救助法第5條第1項第3款及第2
      項第8款規定，家庭應計算人口之範圍，除申請人外，包
      括同一戶籍或共同生活之其他直系血親及兄弟姊妹。惟上
      開人員因其他情形特殊，未履行扶養義務，致申請人生活
      陷於困境，經直轄市、縣（市）主管機關訪視評估，認定
      以不列入應計算人口為宜者，不列入應計算人口範圍。所
      謂「其他情形特殊」，依一般通念本不限於一等親之直系
      血親（即父母與子女間）事實上未相互扶養之情況，此觀
      其所欲排除之社會救助法第5條第1項應計算人口尚包括其
      他直系血親、兄弟姊妹、認列綜合所得稅扶養親屬免稅額
      之納稅義務人等，益臻明瞭。因此，該臨時動議之實質內
      容，即父母子女間未相互扶養之事實，僅屬法文所稱「其
      他情形特殊」其中之一而已。被告據此臨時動議一律排除
      其他情況，已違反立法者設計此一不確定法律概念之意旨
      ，並且增加法律所無之限制。準此，本件被告僅依據該臨
      時動議，將原告兄弟間無互相撫養事實排除於社會救助法
      第5條第2項第8款規定之外，並將陳永成認列為家庭應計
      算人口之範圍，即屬違法。
（五）再者，被告社工員於98年2月間會同里幹事等人至原告戶
      籍所在地進行訪視，卻因畏懼陳永成患有精神分裂而可能
      具有攻擊性，故未實際進入戶內與陳永成晤談，僅於戶外
      口頭詢問陳貴英家中有多少兄弟姊妹及有無工作，當時陳
      貴英即已回答僅有甲○○之兄弟一人，而陳永成因精神狀
      態不佳並無工作，該次訪視即告結束。且該次訪視紀錄亦
      僅草草記載略以：「．．．兄陳永成．．．為有工作能力
      人口，列計其收入，全家每月收入超過補助規定。」等語
      ，顯見被告社工人員並未確實評估與原告同戶籍之陳永成
      是否具有扶養能力，亦無調查有無相互扶養之事實。被告
      據此將陳永成納入原告家庭應計算人口範圍，揆諸前開說
      明，其裁量權之行使漏未斟酌依法應斟酌之事項，即有違
      反法規授權之目的，亦有違反行政程序法第9條及第36條
      之瑕疵。而被告上開違法瑕疵，原告業於訴願時陳述甚明
      ，豈料，訴願機關不察，竟略以：「．．．原處分機關於
      受理審查期間進行訪視，核已給予訴願人陳述意見之機會
      ．．．。」等語帶過，非但混淆社會救助法第5條第2項第
      8款之法定訪視程序與行政程序法第102條陳述意見程序，
      更無視於行政程序法第10條之規定，此一訴願決定自應予
      以撤銷。
（六）另依上述社會救助法第5條第2項第8款之立法理由，即知
      其所欲保護之對象乃是因扶養義務人未履行扶養義務，致
      申請人生活陷於困境，而仍將其列計家庭應計算人口範圍
      ，因而不符低收入戶要件之申請人，自有保護特定人之規
      範意旨。查陳永成雖與原告同一戶籍，惟亦因精神異常而
      無工作能力，數年來毫無收入，為被告所不爭執，並觀被
      告以基本工資核算陳永成工作收入自明。故陳永成當無法
      扶養原告，復無扶養原告之事實，原告應屬前揭法條所欲
      保護之特定人。又原告曾因殺害母親獲罪入獄，出獄後因
      精神狀況異常及暴力傾向，皆於醫療院所接受治療迄今，
      此觀被告社工員製作之訪視紀錄中第7欄紀載略以：「案
      主現住臺南縣嘉南療養院．．．。」等語，即可知曉。原
      告迄96年之前均經被告列為低收入戶，為全民健康保險第
      5類之被保險人，毋庸自行負擔醫療費用，因而得長期就
      診於醫療院所。今被告拒絕核定原告為低收入戶，則原告
      依自身之資力，實無法長期接受診治，現原告就診之嘉南
      療養院亦多次催告原告之親人將原告領回，則原告自身精
      神疾病未癒，被告卻仍否准原告低收入戶之申請，對於原
      告本身之健康，即有急迫之危害。況原告無法就醫，亦可
      能導致原告對於其他人有攻擊行為，其狀況之急迫危險，
      不言可喻，此一危險情狀亦為被告所知曉，原告實須仰賴
      被告將原告列為低收入戶，始可防免上開之急迫情況。綜
      上所述，被告將與原告間無相互扶養事實之陳永成計入家
      庭應計算人口範圍，致原告不符低收入戶之規定，而無法
      獲得生活補助，因而喪失醫療服務，而對於原告自身健康
      與他人安全造成急迫危害，此等危害須其行使合法公權力
      始能排除，依司法院釋字第469號解釋之意旨，本件被告
      「裁量權已收縮至零」，僅有將與原告無扶養事實之陳永
      成排除於家庭應計算人口範圍外之唯一合法選擇。據此，
      本件原告申請低收入戶應計算人口數為1人（即原告），
      其每月收入7,769元，並未超過內政部公告97年度每人每
      月最低生活費9,829元，符合社會救助法第4條之規定，被
      告自應列原告為低收入戶。
（七）社會救助法第5條第2項第8款「因其他情形特殊，未履行
      扶養義務，致申請人生活陷於困境」之規定態樣，固包括
      因同一戶籍之扶養義務人罹患精神疾病，以致現實上無法
      履行扶養義務之情形，但亦包含同一戶籍之扶養義務人無
      任何營生收入之情形（臺北高等行政法院97年度簡字第66
      9號判決參照）。查陳永成數十年來無任何營生收入，此
      為被告於鈞院98年10月23日行準備程序時所自認，另觀被
      告以基本工資核算陳永成工作收入，亦可明瞭。是本件已
      屬「同一戶籍之扶養義務人無任何營生收入」之情形，乃
      社會救助法第5條第2項第8款規定之範疇，被告應將陳永
      成排除原告家庭應列計人口範圍之外，並有將原告列為低
      收入戶之法律上義務。退萬步言，若認未構成「同一戶籍
      之扶養義務人無任何營生收入」之情形，惟本件仍符合「
      因同一戶籍之扶養義務人罹患精神疾病，以致現實上無法
      履行扶養義務」之情況，被告即應踐行法定訪視程序，蒐
      集相關事證，證明該等情事是否存在。又行政訴訟法第17
      6條雖準用民事訴訟法第277條之規定，惟社會救助法第5
      條第2項第8款規定實際訪視之程序，即屬民事訴訟法第27
      7條但書所稱之法律別有規定，而應優先適用，自不得逕
      命原告就「因同一戶籍之扶養義務人罹患精神疾病，以致
      現實上無法履行扶養義務」負舉證責任。否則社會救助法
      所課與被告應行實際訪視之程序，將因原告起訴，反而發
      生被告得以規避實際訪視之情形。若被告無法自行判斷者
      ，法律亦未禁止被告得請求或委託專業人員或其他私人予
      以協助，並依其專業意見為符合法律授權目的之裁量。惟
      應選擇何種專業人員進行訪視，被告自應本諸個案事實中
      待證事實所需專業為何，而委託或請求相關專業人員予以
      協助，不得委託或請求不相干之非專業人員或無助其合法
      行使裁量權之專業人員，否則據此所為之裁量權行使即有
      違反行政程序法第36條之瑕疵。查本件被告於行政程序進
      行中，如得知陳永成精神狀態不穩定，恐有無法負擔扶養
      義務之情事，則於訪視程序中，被告即有義務調查該情事
      是否屬實。本件被告雖依向例由社工專業人員進行訪視，
      惟又否認其所委任之社工員可判斷陳永成是否具有精神疾
      病，而須另以醫療專業人員之意見以協助其裁量權之行使
      ，可見上開訪視程序即係以不相干之非專業人員為之，被
      告主張不但前後矛盾令原告無所適從，且據此所為之否准
      原告申請之處分，根本未經法定調查程序，亦有違反行政
      程序法第36條之瑕疵。另本件被告裁量權之行使實際上未
      經法定訪視程序，鈞院自無由審究於具體行政裁量行使過
      程中，認定是否發生裁量減縮之情形，為此懇請鈞院命被
      告重為訪視程序，並由社工員偕同醫療專業人員為之，並
      以該訪視結果作為認定裁量權減縮至零之判決基礎等語，
      並聲明求為判決（一）訴願決定及原處分均撤銷。（二）
      被告應依原告97年11月6日低收入戶之申請，作成核定原
      告為低收入戶之行政處分。
三、被告則以︰
（一）依據社會救助法第4條第1項、第5條第1項第1款、第2款及
      第3款之規定，低收入戶，係指經申請戶籍所在地直轄市
      、縣（市）主管機關審核認定，符合家庭總收入平均分配
      全家人口，每人每月在最低生活費以下，且家庭財產未超
      過中央、直轄市主管機關公告之當年度一定金額者。而家
      庭應計算人口範圍，除申請人外，包括配偶、一親等之直
      系血親及同一戶籍或共同生活之其他直系血親及兄弟姊妹
      。本件原告於97年11月6日申請低收入戶，其父母均歿，
      且未婚，因原告之兄即陳永成與原告同一戶籍，依前揭規
      定其家庭應計算人口應包含原告及陳永成，合計2人。
（二）次按社會救助法第5條之1乃就家庭總收入之規定，其中工
      作收入之計算，乃依全家人口當年度實際工作收入並提供
      薪資證明核算。無法提出薪資證明者，依最近一年度之財
      稅資料所列工作收入核算。最近一年度之財稅資料查無工
      作收入，且未能提出薪資證明者，依臺灣地區職類別薪資
      調查報告各職類每人月平均經常性薪資核算。有工作能力
      未就業者，依基本工資核算。另內政部96年9月6日台內社
      字第09601394391號公告略以：「．．．公告事項：97年
      度臺灣省低收入戶最低生活費每人每月新臺幣9,829元。
      」則被告於受理原告之申請案件，經向屏東分局查調原告
      家庭應計算人口2人，且依原告最近1年之財稅資料，查得
      原告之工作收入每月7,769元、陳永成有工作能力未就業
      ，以基本工資17,280元核算其工作收入，計原告家庭應計
      算人口每月總收入25,049元，平均分配全家人口（2人）
      ，每人每月12,524元，業已超過上開每人每月9,829元之
      規定，故原告申請低收入戶與前揭規定標準不符。
（三）再者，原告雖指稱其兄陳永成因精神分裂無工作能力云云
      ，然查，依系爭作業要點第7點第1項（3）及第2項之規定
      ，低收入戶中有工作能力，指16歲以上，未滿65歲，無罹
      患嚴重傷、病必須3個月以上之治療或療養致不能工作之
      情事者。第（3）款之認定以持有重大傷病證明文件或公
      立醫療機構、中央主管機關評鑑合格之醫院所開具最近3
      個月內之診斷書醫囑無法工作，為無工作能力者。另依同
      要點第7點之1第1項（2）之規定，身心障礙等級為中度以
      上者，除有實際工作或經調查確有工作能力外，視為無工
      作能力，不核計其工作收入。查原告申請低收入戶，並未
      檢附陳永成之身心障礙者手冊、重大傷病證明文件或診斷
      證明書等佐證資料，致被告無法據以認定其罹患精神分裂
      症，自不符前揭無工作能力之規定，當仍視為有工作能力
      者。
（四）又原告主張被告社工員於98年2月間會同里幹事至原告戶
      籍所在地進行訪視，因畏懼原告之兄即陳永成有精神分裂
      具攻擊性，並未實際進入戶內與陳永成晤談云云。然查，
      被告社工員進行訪視時，因原告並未檢附醫療院所診斷證
      明書或身心障礙手冊影本，則被告社工員並不知陳永成是
      否患有精神分裂症；即使知情，基於社工專業，被告社工
      員亦不會因民眾患有精神分裂症而不予訪視，原告上開主
      張並非事實。另原告又主張被告未依據社會救助法第5條
      第2項第8款之規定，將其兄排除原告家庭應計算人口範圍
      乙節，查依據被告97年度第9次低收入戶審查小組會議紀
      錄6、臨時動議略以：「案由：修正社會救助法第5條第2
      項第8款規定之認定標準。決議：1.有關前配偶、申請人
      未成年時父或母離家迄今未曾聯絡或父母離異且監護權不
      歸屬者（排除列計人口為申請人之父或母）、申請人於子
      女未成年時夫妻離異且子女監護權不歸屬者（排除列計人
      口為申請人之成年子女）依社會救助法第5條第2項第8款
      之規定認定以不列入應計算人口之認定標準應以社工員訪
      視評估後佐以下列資料．．．。」等語，則原告上開主張
      自與前揭決議不符，陳永成仍應列入原告家庭應計算人口
      範圍等語，並聲明求為判決駁回原告之訴。
四、本件如事實概要欄所載之事實，有被告社會福利全戶財稅清
    冊、屏東縣潮州鎮社會救助調查表、內政部98年2月16日台
    內社字第0980031312號公告、系爭函文、行政院衛生署嘉南
    療養院診斷證明書及訴願決定書等附原處分卷及本院卷可稽
    ，應堪認定。本件兩造之爭點為：原告之兄即陳永成是否應
    列為原告家庭應計算人口之範圍？又被告認原告家庭應計算
    人口2人，每月總收入計25,049元，則每人每月12,524元已
    超過內政部公告低收入戶每人每月最低生活費之標準，不符
    社會救助法第4條之規定，被告乃以系爭函文否准原告低收
    入戶之申請，是否合法？茲分述如下：
（一）按「本法所稱低收入戶，指經申請戶籍所在地直轄市、縣
      （市）主管機關審核認定，符合家庭總收入平均分配全家
      人口，每人每月在最低生活費以下，且家庭財產未超過中
      央、直轄市主管機關公告之當年度一定金額者。」「前項
      所稱最低生活費，由中央、直轄市主管機關參照中央主計
      機關所公布當地區最近1年平均每人消費支出百分之60定
      之，並至少每3年檢討1次．．．。」「第1項申請應檢附
      之文件、審核認定程序等事項之規定，由直轄市、縣（市
      ）主管機關定之。」「前條第1項所定家庭，其應計算人
      口範圍，除申請人外，包括下列人員：1、配偶。2、一親
      等之直系血親。3、同一戶籍或共同生活之其他直系血親
      及兄弟姊妹。」「前項各款人員有下列情形之一者，不列
      入應計算人口範圍：．．．8、因其他情形特殊，未履行
      扶養義務，致申請人生活陷於困境，經直轄市、縣（市）
      主管機關訪視評估，認定以不列入應計算人口為宜。」「
      第4條第1項所稱家庭總收入，指下列各款之總額：1、工
      作收入，依下列規定計算：（1）依全家人口當年度實際
      工作收入並提供薪資證明核算。無法提出薪資證明者，依
      最近一年度之財稅資料所列工作收入核算．．．（4）有
      工作能力未就業者，依基本工資核算．．．。」「本法所
      稱有工作能力，指16歲以上，未滿65歲，而無下列情事之
      一者：．．．2、身心障礙致不能工作。3、罹患嚴重傷、
      病，必須3個月以上之治療或療養致不能工作。」社會救
      助法第4條第1項、第2項、第4項、第5條第1項第1款、第2
      款、第3款、第2項第8款、第5條之1第1項第1款第1目、第
      4目、第5條之3第2款及第3款分別定有明文。次按「屏東
      縣政府（以下簡稱本府）為辦理低收入戶調查及生活扶助
      工作，特依據社會救助法訂定本作業要點。」「本要點所
      稱低收入戶中有工作能力，指16歲以上，未滿65歲，無下
      列情事之一者：．．．（3）罹患嚴重傷、病，必須3個月
      以上之治療或療養致不能工作。」「前項年齡之計算，以
      調查當時之實足年齡為準。第（3）款之認定以持有重大
      傷病證明文件或公立醫療機構、中央主管機關評鑑合格之
      醫院所開具最近3個月內之診斷書醫囑無法工作，為無工
      作能力者．．．。」「身心障礙者工作能力及工作收入依
      下列規定辦理：．．．（2）身心障礙等級為中度以上者
      ，除有實際工作或經調查確有工作能力外，視為無工作能
      力，不核計其工作收入。（3）身心障礙等級為輕度者，
      視為有工作能力。」「前項第（2）款身心障礙經調查確
      有工作能力而未就業者，依基本工資減半核計其工作收入
      ，前項第（3）款身心障礙未就業者之工作收入，依基本
      工資核計工作收入，精神障礙及智能障礙等級為輕度而未
      就業者之工作收入，依基本工資之3分之2核計工作收入。
      」「凡設籍本縣低收入戶調查對象，應檢具下列相關證件
      ，向戶籍所在地鄉（鎮、市）公所提出申請，未設籍本縣
      者，不予受理：（1）最近3個月內之全戶戶籍謄本及原始
      戶籍謄本（手抄本）（必要時請檢附相關之戶籍謄本）．
      ．．（3）身心障礙者應檢具身心障礙手冊影本、重傷病
      ．．．應檢具重大傷病證明文件、公立醫療機構或中央主
      管機關評鑑合格之醫院所開具最近3個月內之診斷書．．
      ．（8）其他證明文件。」「鄉（鎮、市）公所村里幹事
      受理申請案件，其證件齊全者，村（里）幹事應於5日內
      按戶實地調查，並填具社會救助申請表，交由鄉（鎮、市
      ）公所辦理初審。」「經本府核准列冊低收入戶者，溯自
      備齊文件之當月生效。」系爭作業要點第1點、第7點第1
      項第3款、第2項、第7點之1第1項第2款、第3款、第2項、
      第11點第1款、第3款、第8款、第12點、第14點亦規定甚
      明。查上開作業要點係被告基於縣（市）主管機關之權責
      ，為辦理低收入戶調查及生活扶助工作，就有關技術性、
      細節性之事項所為之規定，核與社會救助法規定之意旨無
      違，本院自得予以援用。
（二）經查，原告及其兄陳永成共同設籍於屏東縣潮州鎮○○里
      ○○路9號，陳永成並為家長。原告於97年11月6日向被告
      申請列入98年度低收入戶，經被告審查認定原告家庭應計
      算人口範圍為原告及其兄陳永成，共計2人。其中原告為
      中度身心障礙者，每月工作收入7,769元，扣繳單位為行
      政院衛生署嘉南療養院。而其兄陳永成則於49年出生，乃
      未滿65歲而有工作能力之成年人，惟因其並未就業，被告
      遂依基本工資核算其每月工作收入為17,280元，則原告全
      家每月工作收入計為25,049元【計算式：7,769元＋17,28
      0元＝25,049元】等情，除如上述外，並有原告身心障礙
      手冊、戶籍謄本、除戶戶籍謄本及被告社會福利全戶財稅
      清冊附卷可稽。又本件被告係以內政部98年2月16日台內
      社字第0980031312號公告98年度臺灣省低收入戶最低生活
      費每人每月9,829元為依據，就上開原告全家每月工作收
      入25,049元平均分配原告家庭應計算人口2人，其每人每
      月12,524元，業已超過上開98年度臺灣省低收入戶最低生
      活費每人每月9,829元之標準，則被告以系爭函文否准原
      告98年度低收入戶之申請，自非無據。另前揭屏東縣潮州
      鎮社會救助調查表被告於審查時，雖將陳永成平均每月工
      作收入記載為21,153元，家庭總收入每月平均28,299元，
      家庭最低生活費用每月19,658元，被告於系爭函文已將上
      開錯誤之記載加以更正，附此說明。
（三）再查，原告雖主張其兄陳永成精神異常，並無工作能力，
      彼此間亦無相互扶養事實，不應納入原告家庭應計算人口
      範圍之列云云。惟查，依社會救助法第3條之規定，本件
      被告為主管機關，雖得依其權責調查審認是否准許原告本
      件低收入戶之申請，惟原告仍應檢具相關證明文件以供主
      管機關即被告審查核定，此觀前揭系爭作業要點第7點第1
      項第3款、第2項、第11點第1款、第3款及第8款規定自明
      。蓋認定罹患嚴重傷、病，必須3個月以上之治療或療養
      致不能工作者，須持有重大傷病證明文件或公立醫療機構
      、中央主管機關評鑑合格之醫院所開具最近3個月內之診
      斷書；向戶籍所在地鄉（鎮、市）公所提出低收入戶申請
      者，應檢具最近3個月內之全戶戶籍謄本及原始戶籍謄本
      （手抄本）；若為身心障礙或重傷病者，尚應檢具身心障
      礙手冊影本、重大傷病證明文件、公立醫療機構、中央主
      管機關評鑑合格之醫院所開具最近3個月內之診斷書或其
      他證明文件。準此，就申請低收入戶之核定事項上，申請
      人自負有一定之協力義務。是本件原告向被告申請列入98
      年度低收入戶時，既未併同檢附原告之兄即陳永成之身心
      障礙者手冊、重大傷病證明文件或診斷證明書等佐證資料
      ，且本院於98年10月23日、98年11月11日分別行準備程序
      及言詞辯論時，原告特別代理人即庚○○亦陳稱就陳永成
      乃精神分裂患者，且無能力扶養原告乙節，並無證明資料
      （準備程序筆錄第2頁參照）；原告無法提出陳永成有精
      神病醫師診斷書證明等證據（言詞辯論筆錄第4、6頁參照
      ）等語，則被告依卷附原告全戶戶籍謄本認定陳永成乃與
      原告同一戶籍或共同生活之兄弟，應納入原告家庭應計算
      人口範圍，且陳永成未滿65歲，亦無身心障礙或罹患嚴重
      傷病，必須3個月以上之治療或療養致不能工作之情事，
      依社會救助法第5條之3規定，自具有工作能力，惟因陳永
      成並未就業，乃依基本工資核算其每月工作收入為17,280
      元，揆諸前揭規定及說明，自非無據。從而，被告以原告
      全家每月工作收入計25,049元，平均分配家庭應計算人口
      2人，則其每人每月12,524元，業已超過內政部公告低收
      入戶最低生活費之標準，而以系爭函文函復原告略以：「
      ．．．2、．．．不符社會救助法第4條規定，未通過低收
      入戶。」等語，於法即無不合。原告上開主張，顯有誤解
      ，即無可採。
（四）又本件原告雖主張其兄陳永成符合社會救助法第5條第2項
      第8款「因其他情形特殊，未履行扶養義務，致申請人生
      活陷於困境，經直轄市、縣（市）主管機關訪視評估，認
      定以不列入應計算人口為宜。」之規定，原告家庭應計算
      人口範圍應為1人即原告，故未超過內政部公告低收入戶
      最低生活費之標準云云。惟查，證人即本件訪視之社工員
      丙○○及丁○○於本院98年11月11日行言詞辯論時分別證
      稱：社會救助調查表是丙○○所寫，97年11月6日村里幹
      事通知當事人並由渠等進行復審，因鄉公所人員陳稱原告
      在嘉南療養院就醫，故到原告戶籍地亦見不到原告，且本
      件從頭到尾都是由原告之姊（即陳貴英）處理，原告之姊
      在潮州鎮公所出面說明，所以就直接對原告之姊進行訪談
      有關原告之家庭狀況，並告知原告之姊有關社會救助法等
      規定，但原告之姊均未提到陳永成有精神病之情形，亦未
      提及陳永成有殘障手冊或診斷證明（以上為證人丙○○之
      證詞）；因原告之姊有告知要將原告之戶籍遷往其家，但
      伊一直等不到原告之戶籍變更資料，乃於98年3月9日由村
      里幹事陪同至原告家進行訪視，原告之姊就在原告家之庭
      院門口等伊，並說原告之事都是由原告之姊處理，亦說陳
      永成失業後就把自己關在家裡，把家裡弄得亂七八糟，當
      時雖未製作談話紀錄，但有問原告之姊關於陳永成之狀況
      ，原告之姊只是說陳永成很憂鬱、自閉，但沒有提到有精
      神疾病，也告訴伊沒有陳永成之醫師診斷證明書等語（以
      上為證人丁○○之證詞），有該筆錄附本院卷（第3、4、
      6頁參照）可稽。準此可知，被告社工員於上開時地進行
      訪視時，就陳永成是否患有精神分裂症並不知情，且為原
      告處理此事之姊姊陳貴英雖到場與被告社工員接觸，但並
      未於訪視過程中提及陳永成患有精神疾病，亦未提示有關
      陳永成相關身心障礙手冊或公立醫療機構、中央主管機關
      評鑑合格之醫院所開具最近3個月內之診斷書等證明文件
      ，以證明與原告同居之兄即陳永成符合因身心障礙致不能
      工作、罹患嚴重傷病，必須3個月以上之治療或療養致不
      能工作，或有其他情形特殊，致未能履行扶養義務之法令
      規定，則被告於本件訪視及審查過程，原告及其代理人既
      未提示有利於原告之任何證明文件（即關於原告同居之兄
      陳永成有身心障礙、嚴重傷病，致不能履行扶養原告之義
      務之相關事證）供被告調查審定，卻於本件審理主張陳永
      成有精神疾病，被告應依職權為調查云云，自難僅憑其此
      項主張即對原告為有利之認定。況被告於97年8月20上午8
      時30分召開97年度第9次低收入戶審查小組會議，並作出
      臨時動議，雖該次會議並未將同一戶籍或共同生活之兄弟
      若罹患精神疾病者，排除列計家庭應計算人口之範圍，惟
      就社會救助法第5條第2項第8款所稱不列入應計算人口之
      標準，仍決議應以社工員訪視評估後，並佐以相關證據資
      料以資認定，此觀卷附上開會議紀錄略以：「案由：修正
      社會救助法第5條第2項第8款規定之認定標準。決議：1、
      有關前配偶、申請人未成年時父或母離家迄今未曾聯絡或
      父母離異且監護權不歸屬者（排除列計人口為申請人之父
      或母）、申請人於子女未成年時夫妻離異且子女監護權不
      歸屬者（排除列計人口為申請人之成年子女）依社會救助
      法第5條第2項第8款之規定認定以不列入應計算人口之認
      定標準應以社工員訪視評估後佐以下列資料之一參考認定
      ：（1）法院判決書。（2）離婚協議書。（3）鄉鎮市公
      所調解委員會會議紀錄或調解筆錄。（4）家暴、兒少保
      通報紀錄。（5）村里長、村里幹事證明。（6）尚未滿6
      個月之警察機關失蹤協尋紀錄．．．。」等語自明。從而
      ，本件原告與其兄陳永成設於同一戶籍，既與被告上開會
      議紀錄決議所載社會救助法第5條第2項第8款之認定標準
      不合，且原告及其代理人復未盡其協力義務而提出相關證
      明文件資料供被告憑參審認，則原告主張以其家庭應計算
      人口範圍應排除列入其兄即陳永成云云，於法無據，洵非
      可採。至原告主張因陳永成無就診紀錄，請求本院命被告
      重為訪視程序，並由社工員偕同醫療專業人員於陳永成屏
      東縣潮州鄉○○里○○路9號住處，進行勘驗並鑑定其為
      精神病之患者乙節，然查，原告為本件低收入戶申請時，
      若主張其兄陳永成為身心障礙者或為罹患嚴重傷病，必須
      3個月以上之治療或療養致不能工作者，依法必須持上開
      證明文件或診斷書，經由潮洲鎮公所而向被告申請，此為
      原告法定之協力義務，已如前述；再者，原告或其代理人
      若認為其無能力將陳永成送醫鑑定或治療時，依精神衛生
      法第19條第1項、第29條第1項及第32條第1項等規定，自
      得請求地方主管機關即被告協助、或會同警察、消防機關
      共同將陳永成護送適當醫療機構就醫，經專科醫師診斷或
      鑑定屬嚴重病人者，專科醫師並應開具診斷證明書交付保
      護人，至於原告或其代理人為上開請求未果時，得否依行
      政訴訟法第8條第1項規定，向行政法院提起給付訴訟，則
      為另一法律問題。是原告就其本件低收入戶之申請，未盡
      其上開協力義務，而直接請求本院命被告社工員偕同醫療
      專業人員就陳永成之精神狀態進行勘驗與鑑定，容有未洽
      ，自難採取。
五、綜上所述，原告主張均無可採。本件被告以系爭函文否准原
    告低收入戶之申請，核無違誤。訴願決定遞予維持，亦無不
    合。原告起訴意旨求為撤銷訴願決定及原處分，並請求被告
    應依原告97年11月6日低收入戶之申請，作成核定原告為低
    收入戶之行政處分，均為無理由，應予駁回。又本件事證已
    臻明確，兩造其餘攻擊防禦方法核與判決結果不生影響，爰
    不逐一論述，併此敘明。
六、據上論結，本件原告之訴為無理由，依行政訴訟法第98條第
    1項前段，判決如主文。
中    華    民    國    98    年    11    月    25    日
            高雄高等行政法院第三庭
                      審判長法官  邱  政  強
                            法官  李  協  明
                            法官  詹  日  賢
以上正本係照原本作成。
如不服本判決，應於判決送達後20日內向本院提出上訴書狀，其
未表明上訴理由者，應於提起上訴後20日內向本院提出上訴理由
書（須按對造人數附繕本）；如於本判決宣示或公告後送達前提
起上訴者，應於判決送達後20日內補提上訴理由書（須附繕本）
。未表明上訴理由者，逕以裁定駁回。
中    華    民    國    98    年    11    月    25    日
                          書記官  宋  鑠  瑾


司法院資訊處製作；財團法人民間司法改革基金會備份。
